最　高　行　政　法　院　判　決　　　　　　　　　九十三年度判字第一五四○號
　　上　訴　人　子○○○
　　　　　　　　戊○○○
　　　　　　　　壬 ○ ○
　　　　　　　　辛 ○ ○
　　　　　　　　丁 ○ ○
　　　　　　　　丙 ○ ○
　　　　　　　　庚 ○ ○
　　　　　　　　乙 ○ ○
　　　　　　　　己 ○ ○
　　　　　　　　癸 ○ ○
　　　　　　　　甲 ○ ○
　　共　　　同
　　訴訟代理人　李東炫律師
　　　　　　　　吳如璟
　　被 上訴 人　財政部臺灣省中區國稅局
　　代　表　人　鄭宗典
右當事人間因綜合所得稅事件，上訴人對於中華民國九十二年七月二日臺中高等行政
法院九十二年度訴字第二○二至二○九、二一一至二一三號判決，提起上訴。本院判
決如左：
　　主  文
上訴駁回。
上訴審訴訟費用由上訴人負擔。
    理　由
一、本件上訴人癸○○未依規定辦理八十六年度綜合所得稅結算申報，其餘上訴人則
    依規定辦理結算申報，經被上訴人查得上訴人子○○○及其配偶蔡惠行、戊○○
    ○之配偶陳堯勝、壬○○、辛○○之配偶黃沂源、甲○○之配偶徐陳如昭、丁○
    ○之配偶張崇立、丙○○、庚○○之配偶黃沂榮、乙○○之配偶劉進要、己○○
    之配偶陳月鳳、癸○○等人為懋華企業股份有限公司（下稱懋華公司）股東，該
    公司利用公司民國八十四年間出售固定資產（土地）增益轉列之資本公積，於八
    十五年十二月一日提撥新臺幣（下同）六千五百萬元辦理增資，旋於八十六年四
    月二十一日召開股東會議，並以當日為減資基準日辦理減資二千五百萬元，決議
    按原持股比例以即期支票發還股東，被上訴人認顯係以辦理增、減資方式變相分
    配該公司出售固定資產之盈餘，乃按各股東原持股與資本公積配股之比例歸課各
    股東八十六年度營利所得，計子○○○七二二、二二二元、蔡惠行五、一六三、
    八八九元、陳堯勝一、九五○、○○○元、壬○○、黃沂源各、七二二、二二二
    元、徐陳如昭一、八○五、五五六元、張崇立、丙○○、黃沂榮各三六一、一一
    一元、劉進要七二二、二二二元、陳月鳳、癸○○各一、四四四、四四四元，分
    別併課上訴人子○○○、戊○○○、壬○○、辛○○、甲○○、丁○○、丙○○
    、庚○○、乙○○、己○○、癸○○當年度綜合所得稅，核定其綜合所得總額依
    序為一二、六一四、一八八元、一一、○一九、五五七元、三、八二九、二七四
    元、八、二七九、八六五元、九、三一六、八三一元、六、七四二、○二三元、
    五、五一一、三六四元、二二、九六六、六二五元、一六、二八一、二三○元、
    四、一四七、六五三元、一、六四二、四五九元；應補稅額依序為二、二○七、
    八○八元、七八五、二五二元、一四九、一六一元、二八八、八八九元、七二一
    、五五二元、一二九、一二○元、一四四、四七六元、一四四、四四四元、二八
    八、八八九元、四三六、二一三元、一四一、三一二元，並就其漏報所得稅額部
    分依序處罰鍰一、○七一、○○○元（漏報利息所得三○七、五三九元裁處○．
    二倍及其本人、配偶系爭營利所得裁處○．五倍之合計，均計至百元止，下同）
    、三八○、一○○元（漏報系爭營利所得處○．五倍）、三八、七○○元（漏報
    其配偶利息所得九、四五○元裁處○．二倍及漏報系爭營利所得裁處○．五倍）
    、一四四、四○○元（漏報系爭營利所得處○．五倍）、三六一、一○○元（漏
    報營利所得四一二元及其配偶系爭營利所得，依有無取得扣繳憑單，各處○．二
    倍及○．五倍）、六四、五○○元（漏報系爭營利所得處○．五倍）、七二、二
    ○○元（漏報系爭營利所得處○．五倍）、八九、九○○元（漏報租賃及營利所
    得計一四五、五四二元及系爭營利所得，依有無取得扣繳憑單各裁處○．二及○
    ．五倍）、一四四、四○○元（漏報系爭營利所得處○．五倍）、一八七、七○
    ○元（漏報其配偶之營利、執行業務、利息所得計二二、六八五元暨其配偶系爭
    營利所得，依有無取得扣繳憑單分別裁處○．二倍及○．五倍）、一三一、○○
    ○元（漏報薪資、利息合計一九八、○一五元及系爭營利所得，依有無取得扣繳
    憑單分別裁處○．四倍及一倍）。上訴人不服，就系爭營利所得及罰鍰項目，循
    序提起行政訴訟。
二、上訴人在原審主張：懋華公司出售系爭土地之增益，依所得稅法第四條第一項規
    定，免納所得稅。該公司將該出售土地收入充為資本公積後辦理增資發行股票，
    並非分配之股利，自非屬所得稅法第十四條第一項第一款之「公司股東所獲分配
    之股利總額」。被上訴人認上訴人以形式上增減資方式，達成將公司出售固定資
    產之盈餘分配予公司股東之實，顯有認定事實不憑證據，違反憲法第十九條、行
    政程序法第九條、民法第九十八條規定及牴觸司法院釋字第四九六號解釋意旨。
    又公司法第一百六十八條，並無強制規定公司減資時，不得就原始股份進行減資
    。行為時之公司法第二百三十八條規定，處分資產之溢價收入，應累積為資本公
    積，而資本公積轉增資所配發之股利，依財政部解釋函令認定其成本為零，且依
    所得稅法第四條之一證券交易所得停止課徵所得稅，故依租稅法律原則，無課徵
    所得稅捐之理。況上訴人縱有漏報系爭所得稅，亦無過失，自應免罰。為此，訴
    請撤銷訴願決定及原處分。
三、被上訴人則以：懋華公司於八十四年間出售固定資產土地，並將出售固定資產增
    益六六、九二六、四五二元轉列資本公積，嗣於八十五年十二月一日經該公司股
    東會決議以該售地盈餘轉列之資本公積中提撥六千五百萬元轉增資，隨即於八十
    六年四月二十一日召開股東會，以當日為減資基準日，辦理減資二千五百萬元，
    並決議按股東原持股比例以即期支票發還原股東，顯以辦理增、減資方式變相分
    配公司出售固定資產之盈餘。被上訴人依實質課稅原則，以股東取得該營利所得
    之年度為所得實現之年度，並參照財政部七十三年十二月二十六日臺財稅第六五
    五三七號函之意旨，股份有限公司之股本，於辦理減資時，股東所減少之股份，
    原則上應比例收回，乃將公司現金收回之減資金額二千五百萬元按各股東原持股
    與資本公積配股之比例（二五：六五，即資本公積配股佔總股數比率為六五／九
    ○）核定公司股東八十六年度營利所得，併課上訴人當年度綜合所得稅，並無不
    合。行為時公司法第一百六十八條第一項規定，減少資本應依股東所持股份比例
    減少之，係為維持投資人既有之權利。該公司依同法第二百四十一條規定辦理轉
    增資，即按股東原有股份之比例發給新股，股東遂取得資本公積無償配發之「新
    股份」，既實質上分配股利，其性質核屬所得稅法第十四條第一項第一款所規定
    之營利所得，依收付實現原則，原告自應於其所得實現年度歸課綜合所得。本件
    上訴人或其配偶係該公司股東，或兼該公司之董事，並有參與懋華公司於八十六
    年四月二十一日召開之臨時股東會，難謂無故意或過失，仍應予處罰等語，資為
    抗辯。
四、原審斟酌全辯論意旨及調查證據結果，以：本稅部分：按「個人之綜合所得總額
    ，以其全年左列各類所得合併計算之：第一類：營利所得：公司股東所分配之股
    利、合作社社員所分配之盈餘、合夥組織營利事業之合夥人每年度應分配之盈餘
    、獨資資本主每年自其獨資經營事業所得之盈餘及個人一時貿易之盈餘皆屬之。
    」「納稅義務人應於每年二月二十日起至三月底止，填具結算申報書，向該管稽
    徵機關，申報其上一年度內構成綜合所得總額或營利事業收入總額之項目及數額
    ，以及有關減免、扣除之事實，並應依其全年應納稅額減除暫繳稅額、尚未抵繳
    之扣繳稅額及可扣抵稅額，計算其應納之結算稅額，於申報前自行繳納。」分別
    為行為時所得稅法第十四條第一項第一類前段及第七十一條第一項前段所明定。
    次按「營利事業出售土地之交易所得，依所得稅法第四條第十六款規定，免納所
    得稅，惟該項盈餘分配予股東時，依同法第十四條第一項第一類規定，屬營利所
    得，應由股東合併各類所得申報繳納綜合所得稅。」「○○企業股份有限公司辦
    理清算，該公司於八十二年度以土地交易增益轉列資本公積並辦理增資，其無償
    配發之股份金額，非屬股東原出資額，依本部（六二）臺財稅第三一六○四號函
    規定，此部分所分派之剩餘財產，應全數作為股東分派年度之投資收益或營利所
    得申報課徵所得稅。」亦分別經財政部七十五年十二月八日臺財稅第00000
    00號及八十四年三月二十二日臺財稅第八四一六一一四四六號函釋在案。再按
    租稅之核課原則在於法律規定之下，對所得人之實質所得予以核課，而所得人之
    有無所得，應以其經濟行為之交易、資金流程、時段或其他態樣等予以綜合觀察
    ，非僅以經濟行為之外觀為唯一認定標準。經查，依本院九十二年度訴字第二○
    二號原處分卷之前臺灣省政府建設廳所提供有關核准懋華公司辦理登記事項之案
    卷中所附之股東會議事錄、資本公積來源明細表、公司八十四年十二月三十一日
    資產負債表、財產目錄表、出售固定資產之轉帳傳票等資料所載，該公司係於七
    十六年設立登記，八十三年四月停業，嗣於八十四年四月復業後，旋於同年九月
    二日將公司之固定資產出售，而於當年底之資產負債表中已查無任何固定資產餘
    額，亦無任何存貨金額，僅有現金、銀行存款、定期存款達五八、一九○、四五
    八元，應收帳款六三、一六二、四九五元，其他應收款五二、三七六元，預付款
    項一千萬元等流動資產科目，資產總額計一三一、五二四、九四二元。又同卷所
    附之該公司八十四年度至八十九年度之營利事業所得稅結算申報書（損益表），
    該公司除八十四年度有營業收入七九一、四○○元外，八十五年至八十九年度均
    無營業收入。該公司目前之公司總資本額僅餘一、○二○、○○○元，所營事業
    為鐘錶及其零配件之製造加工及買賣進出口貿易、前項產品之代理業務、建築材
    料之買賣業務及房屋土地之仲介業務（公司基本資料查詢表）。而該公司於八十
    三年間停業，八十四年四月復業後，並無其他營業活動，隨即僅於同年九月間處
    分公司所有固定資產，顯見公司並無繼續經營其本身業務之意圖，而於復業後，
    將固定資產出售，並於八十五年十二月一日將公司鉅額之出售固定資產增益轉列
    之資本公積六六、九二六、四五二元中提撥六千五百萬元辦理增資後，再於八十
    六年四月廿一日辦理公司減資二千五百萬元，發放現金（即期支票）予股東並收
    回股票。復按公司減資，依公司法第一百六十八條及第二百八十條規定，有實質
    上減資（將多餘資金返還股東）及形式上減資（公司鉅額虧損，不返還現實之資
    金）之區別。依上述資料，懋華公司於八十三年間停業，八十四年四月復業後，
    並無其他營業活動，僅於同年九月間處分公司所有固定資產，並於八十五年十二
    月一日將公司鉅額之出售固定資產增益轉列之資本公積六六、九二六、四五二元
    中提撥六千五百萬元辦理增資，並無所謂公司因營業活動而發生鉅額虧損之情形
    ，上訴人亦未舉證證明該公司當時有營業鉅額虧損之情形，是該公司無公司法上
    之形式上減資可言。又公司法實質上減資係指在公司正常營業狀態下，公司事業
    非如設立之初所預期需要如是鉅額資金，或因經濟情勢變遷，須收縮公司規模而
    形成資本過賸，勢須減少資本而將多餘資金返還於股東。惟查，懋華公司於八十
    五年十二月一日辦理增資後，於間隔僅四個月期間，再於八十六年四月廿一日辦
    理公司減資二千五百萬元，於此期間亦無所謂該公司經濟情勢遭受重大變遷之情
    形，且增資非屬股東之原出資額，迄其減資時止，無何符合公司實質上減資要件
    之情形，是該公司顯係利用出售土地增益轉列資本公積，以該資本公積轉增資，
    再減資，以現金收回資本公積轉增資配發股票之方式，將出售土地增益分配予股
    東，是本件應以整體之觀察，認本件懋華公司之行為，實質上為股利之分派。上
    訴人既有股利所得，依實質課稅原則，自應依法課稅。是本件懋華公司雖以現金
    收回資本公積轉增資配發股票之方式，實質上係將該公司出售土地增益分配予股
    東，被上訴人所舉財政部七十五年十二月八日臺財稅第七五一八三五七號函釋意
    旨，自可適用於本件之情形。再懋華公司實質上既分配股利予股東（處分公司資
    產，藉由資本公積轉增資及減資，再以現金收回資本公積轉增資配發股票），自
    屬股東營利所得，此與行為時之公司法第二百三十八條規定。處分資產之溢價收
    入，應累積為資本公積，而資本公積轉增資所配發之股利之情形有間，上訴人對
    此主張依財政部解釋函令認定其成本為零，且依所得稅法第四條之一證券交易所
    得停止課徵所得稅，不得再課徵所得稅捐乙節，難謂有據。另按行為時公司法第
    一百六十八條第一項規定：「公司非依減少資本之規定，不得銷除其股份；減少
    資本，除本法規定外，應依股東所持股份比例減少之。」公司除有發行特別股，
    且規定特別股之權利義務與普通股有所不同以外，公司股票所表彰之股權應相同
    ，不應有所差別，此為維護投資人既有權利之股權平等化之基本原則，是上開規
    定公司減少資本依股東所持股份比例減少，應指依各股東全部持有股份一律以一
    定比例減少，並非僅可選擇減少原始股本，而未及於增資股票，上訴人主張該規
    定並無強制規定公司減資時，不得就原始股份進行減資，懋華公司所減資係股東
    出資之原始股本，亦難謂成立。另縱使懋華公司股東會決議減資部分係上訴人股
    東之出資資本，然此決議既違反上開規定，難認此決議有減資該公司二千五百萬
    元原始股東出資之效力，被上訴人未採此事實，亦無上訴人所指之有違行政程序
    法第九條及民法第九十八條之規定。綜上，被上訴人依實質課稅原則，以上訴人
    或其配偶（該公司股東）取得該營利所得之年度為所得實現之年度，並參照財政
    部七十三年十二月二十六日臺財稅第六五五三七號函之意旨：「股份有限公司之
    股本，於辦理減資時，股東所減少之股份，原則上應比例收回。」乃將該公司現
    金收回之減資金額二千五百萬元按各股東原持股與資本公積配股之比例（二五：
    六五；即資本公積配股佔總股數比率為六五／九十）核定公司股東營利所得，核
    算上訴人及其配偶之營利所得，併課上訴人當年度綜合所得稅，並無不合。罰鍰
    部分：按「納稅義務人未依本法規定自行辦理結算申報，而經稽徵機關調查，發
    現有依本法規定課稅之所得額者，除依法核定補徵稅額外，應照補徵稅額，處三
    倍以下之罰鍰。」為所得稅法第一百十條第二項所明定。次按「人民違反法律上
    之義務而應受行政罰之行為，法律無特別規定時，雖不以出於故意為必要，仍須
    以過失為其責任條件。但應受行政罰之行為，僅須違反禁止規定或作為義務，而
    不以發生損害或危險為其要件者，推定為有過失，於行為人不能舉證證明自己無
    過失時，即應受處罰。」司法院釋字第二七五號解釋在案。查懋華公司八十五年
    至八十九年均無營業收入，本件上訴人或其配偶為該公司股東，該公司目前資本
    額僅一、○二○、○○○元，股東僅十九人，該股東八十六年自該公司取得營利
    所得，經按各股東原持股與資本公積配股之比例後，仍有三六一、一一一元至一
    、九五○、○○○元之數額，是該公司當時無營業活動，而各股東對公司仍受有
    此高額所得。按公司分配營利所得予股東應有其原因或緣由，且公司股東僅為少
    數之十九人，是本件上訴人與其配偶間，其中至少一人為公司股東（亦有任該公
    司董事之人），衡情應知彼等取得自該公司之營利所得，為該公司以上開先增資
    、後減資之方式取得，故其等為應申報而未申報系爭營利所得，難謂無故意或過
    失，依上述司法院釋字第二七五號解釋意旨，被上訴人處以前述罰鍰，均無不合
    。至上訴人引用之最高行政法院八十九年度判字第三五四八號及臺北高等行政法
    院九十年度訴字第四○三八號判決，核其等情節與本件並非相同，況上開最高行
    政法院之判決，未採為判例，尚難援引比附，此部分亦無從為上訴人有利之論據
    。原處分（復查決定），並無違誤，訴願決定予以維持，亦無不合，上訴人訴請
    撤銷訴願決定及原處分（復查決定），並無理由等為其判斷之基礎，予以駁回。
五、上訴人所引經濟部七十三年十一月二十九日經商字第四六六七一號、七十六年八
    月三日商字第三八○九○號函釋，亦同意財政部七十三年台財稅六五五三七號函
    釋，股本中含有現金資本及未分配盈餘轉增資適用緩課股東所得稅者，其減資時
    ，股東所應減少之股份，原則上比例收回。上訴人自無從據為免納所得稅之依據
    。上開函釋係主管機關基於職權，就公司法及稅法規定意涵為解釋，尚無增加人
    民行使權利之限制、或與法律保留原則、比例原則相違背，與司法釋字第四七八
    、四八四、四九二、五○五、五○七號等解釋意旨無何牴觸，亦未違反憲法第十
    九條、第二十三條及中央法規標準法第十一條規定。財政部前述函釋未編入法令
    彙編中，應不再援用，原判決援用該函釋雖有未當，惟其結論尚無不合，仍應予
    維持。又司法院釋字第四九六號係關於非營業損失如何依應稅產品收入與免稅產
    品收入比例推估之解釋，與本件無涉。公司法第一百六十三條係關於股份轉讓規
    定，與本件無關。上訴人所引最高法院四十三年台上字第七七一號、七十年台上
    字第四五八號判例，非本院判例，無拘束本院之效力，且案情有間，無從援引。
    原判決已說明其認定之證據、理由，並非推測臆斷，與本院三十九年判字第二號
    判例無牴觸，無判決不備理由或理由矛盾情形。上訴人意旨復執陳詞，並以原審
    取捨證據，認定事實之職權行使，指摘原判決未當，聲明廢棄，非有理由，應予
    駁回。
六、依行政訴訟法第二百五十五條第一項、第九十八條第三項前段、第一百零四條、
    民事訴訟法第八十五條第一項前段，判決如主文。
中　　華　　民　　國　　九十三　　　年　　　十二　　　月　　　三　　　　日
                    最 高 行 政 法 院  第 一 庭
                                審 判 長 法  官　　　黃　綠　星
                                         法  官      劉  鑫  楨
                                         法  官　　　蔡　進　田
                                         法  官　　　黃　璽　君
                                         法  官　　　廖　宏　明
右  正  本  證  明  與  原  本  無  異
　　　　　　　　　　　　　　　　　　　　 法院書記官　邱　彰　德
中　　華　　民　　國　　九十三　　　年　　　十二　　　月　　　三　　　　日
